臺灣澎湖地方法院刑事判決　　　　　　　 99年度易字第108號
公　訴　人　臺灣澎湖地方法院檢察署檢察官
被　　　告　呂鳳瑄
選任辯護人　許雅芬律師
上列被告因重利案件，經檢察官提起公訴（99年度偵字第699號
），本院判決如下：
    主  文
呂鳳瑄無罪。
    理  由
一、公訴意旨略以：被告呂鳳瑄基於乘他人急迫貸以金錢，而收
    取與原本顯不相當重利之犯意，以澎湖縣馬公市○○里○○
    路85號7樓之6為經營處所，於民國95年5月至9月間，利用案
    外人蔡建國亟需用錢而為下列行為:
（一）95年5月11日下午4時許，於上開處所樓下，借蔡建國新臺
      幣（下同）10萬元（預扣3000元利息，實拿9萬7000元）
      ，約定以1個月為1期，每期利息3000元（即年息百分之36
      ）。
（二）95年8月16日下午4時許，於上開處所樓下，借蔡建國10萬
      元（預扣5000元利息，實拿9萬5000元），約定以1個月為
      1期，每期利息5000元（即年息百分之60）。
（三）95年9月2日下午5時許，於上開處所樓下，借蔡建國20萬
      元（預扣1萬元利息，實拿19萬元），約定以1個月為1期
      ，每期利息1萬元（即年息百分之60）。
嗣因蔡建國於繳交約6萬元利息後，無力再償付每月1萬8000元之
利息，而於95年12月27日再開立1張7萬元本票予呂鳳瑄，做為抵
償利息欠款之依據，復呂鳳瑄將前開債權於96年4月11日轉讓予
力大應收帳款財務有限公司（下稱力大公司），再由蔡建國與力
大公司協商後，於96年6月初以40萬元清償上開債權，因認被告
呂鳳瑄犯刑法第344條重利罪嫌。
二、公訴人認被告犯重利罪嫌，無非以案外人蔡建國於警詢中
    供稱：係以月息3分、5分、5分之利息依序向被告呂鳳瑄借
    款10萬元、10萬元、20萬元等語，為其主要論據，並提出案
    外人蔡建國所簽發面額各為10萬元、10萬元、20萬元、7萬
    元之本票影本4張及被告呂鳳瑄與力大公司所簽立之債權轉
    讓契約書影本1紙為證。
三、惟按犯罪事實應依證據認定之，無證據不得推定其犯罪事實
    ，又不能證明被告犯罪或其行為不罰者，應諭知無罪之判決
    ，刑事訴訟法第154條、第301條第1項分別定有明文。次按
    認定不利於被告之事實，須依積極證據，茍積極之證據本身
    存有瑕疵而不足為不利於被告事實之認定，即應為有利於被
    告之認定，更不必有何有利之證據，而此用以證明犯罪事實
    之證據，猶須於通常一般人均不至於有所懷疑，堪予確信其
    已臻真實者，始得據以為有罪之認定，倘其證明尚未達到此
    一程度，而有合理性之懷疑存在，致使無從為有罪之確信時
    ，即應為無罪之判決，此有最高法院82年度臺上字第163號
    判決、76年度臺上字第4986號、30年度上字第816號等判例
    意旨可資參照。而刑事訴訟法第161條第1項亦規定，檢察官
    就被告犯罪事實，應負舉證責任，並指出證明之方法，是檢
    察官對於起訴之犯罪事實，應負提出證據及說服之實質舉證
    責任，倘其所提出之證據，不足為被告有罪之積極證明，或
    其指出證明之方法，無從說服法院以形成被告有罪之心證，
    基於無罪推定之原則，自應為被告無罪判決之諭知，亦有最
    高法院著有92年臺上字第128號判例，可資參照。
四、本件訊據被告呂鳳瑄堅決否認觸犯上開重利罪嫌，辯稱：伊
    借款給蔡建國3至4次，每次借款都收2分之月息，嗣將47萬
    元債權全部轉讓給力大公司，應不構成重利犯行等語。經查
    ：
（1）被告以外之人於審判外之言詞或書面陳述，除法律有規定
     者外，不得作為證據，刑事訴訟法第159條第1項定有明文
     。本件案外人蔡建國於警詢中之供述，係屬傳聞證據，既
     經被告、辯護人否認其證據能力，自不得作為證據。
（2）所謂之「與原本顯不相當之重利」，揆諸最高法院27年上
     字第520號判例意旨，係指就原本利率、時期核算及參酌當
     地之經濟狀況，較之一般債務之利息，顯有特殊之超額者
     而言。本件案外人蔡建國於偵查中具結證稱：「95年5月11
     日借10萬，月息2分。8月16日借10萬，月息也是2分」、「
     我早期跟呂鳳瑄借款都是2分，一直都沒有變」、「是前後
     借了47萬元，（才開立47萬元本票），後來我跟討債公司
     談判到40萬元」、「我期間付了多次利息，每月2分利，10
     萬元每月利息2000元。我忘了付了幾期多少利息。利息我
     都是拿到呂鳳瑄家給她」等語，是依案外人蔡建國之供述
     ，被告僅向其收取月息2分之利息，其與民法第205條所定
     之最高利率週年利率20％之限制、放款當時銀行放款利率
     及一般民間利之月息為2至3分相較，尚屬相當，並未收取
     與原本顯不相當之重利，自難認為被告呂鳳瑄有收取重利
     之情事。
五、綜上所述，被告並未收取與原本顯不相當之重利，此外復查
    無其他積極證據足以證明被告有公訴人所指之重利行為，本
    件不能證明被告犯罪，揆諸首揭法律規定及判例說明，自應
    為被告無罪之諭知。
據上論斷，應依刑事訴訟法第284條之1、第301條第1項，判決如
主文。
本案經檢察官李頲翰到庭執行職務。
中    華    民    國    100    年    1    月    12    日
                        刑事庭  法  官  陳順輝
以上正本證明與原本無異。
如不服本判決應於收受判決後10日內向本院提出上訴書狀，並應
敘述具體理由；其未敘述上訴理由者，應於上訴期間屆滿後20日
內向本院補提理由書（均須按他造當事人之人數附繕本）「切勿
逕送上級法院」。
中    華    民    國    100    年    1    月    12    日
                                書記官  王耀煌